【裁判字號】    89,基簡,338
【裁判日期】    900403
【裁判案由】    拆屋還地
【裁判全文】
臺灣基隆地方法院宣示判決筆錄  八十九年度基簡字第三三八號
    原      告  辛○○
                己○○
                庚○○
                壬○○
                戊○○
    共      同
    訴訟代理人  吳宏山律師
    被      告  丁○○      住台北縣金山鄉○○路一號
                丙○○      住.
                甲○○      住.
                乙○○      住.
                癸○○○    住.
    共      同
    訴訟代理人  子○○律師
右當事人間八十九年度基簡字第三三八號拆屋還地事件於中華民國九十年四月三日下
午四時在本院民事第九法庭公開宣示判決出席職員如左：
                法      官  蔡岱霖
                法院書記官  范育誠
                通      譯  林玉梅
朗讀案由兩造均未到
法官朗讀主文宣示判決，並諭知將判決主文、所裁判之訴訟標的及其理由要領，記載
於後：
    主    文
被告應共同將坐落台北縣金山鄉○○○段龜子山小段一○九地號土地上房屋壹棟（門
牌台北縣金山鄉月眉一號）及附屬之地上物花圃、水泥地如附圖編號一○九(丙)部分所
示面積零點零三零九公頃、編號一○九(甲)部分所示面積零點零零零二公頃及編號一○
九(乙)部分所示面積零點零一四九平方公尺之地上物拆除，將土地騰空交還原告，其履
行期間為壹拾個月。
訴訟費用由被告負擔。
本判決第一項於原告以新台幣壹拾壹萬陸仟伍佰元為被告供擔保後，得為假執行。但
被告如於假執行程序實施前，以新台幣貳拾萬仟元為原告預供擔保，得免為假執
行。
    事實及理由要領
甲、兩造聲明及陳述要旨：
一、原告部分：原告主張系爭坐落台北縣金山鄉○○○段龜子山小段一○九地號土地
    （以下簡稱系爭土地）係原告所共有，原告之被繼承人前曾將坐落台北縣金山鄉
    ○○○段龜子山小段一一○、一一一、一一二及一一五地號等四筆耕地出租予被
    告耕作，同時無償提供毗鄰之系爭土地上之泥造房屋一間，供被告作為農舍使用
    ；詎被告竟違反租約，擅自變更租地使用方法，拆除系爭土地上原有之農舍，擴
    及於上開一一○、一一一地號土地上建造住宅、車庫、水泥地、花圃及道路供居
    家使用，因被告不自任耕作，依耕地三七五減租條例第十六條第一項、第二項之
    規定，致原訂租約無效，經原告提起確認上開四筆耕地之租賃關係不存在、請求
    返還土地，業經臺灣士林地方法院（原臺灣台北地方法院士林分院）八十年度訴
    字第一○二三號、臺灣高等法院八十三年度上更（一）字第二三○號及最高法院
    八十四年度台上字第二三二六號民事判決原告勝訴確定在案；上開住宅坐落於上
    開一一○地號土地上部分建物業已依法聲請強制執行拆除完竣。兩造間之耕地租
    約既已無效，被告現仍占有系爭土地建築地上物房屋壹棟（門牌台北縣金山鄉月
    眉一號）及附屬之建物花圃、水泥地如附圖編號一○九(丙)部分所示面積零點零三
    零九公頃、一○九(甲)部分所示面積零點零零零二公頃及一○九(乙)部分所示面積零
    點零一四九平方公尺，自屬無權占有，爰依民法第七百六十七條之規定，請求被
    告拆屋還地等語。
二、被告部分：被告則以被告係於民國四十年間始就上開一一○地號等四筆土地與原
    告訂立三七五租約，惟系爭一○九地號土地上最早之泥造房屋（門牌號碼台北縣
    金山鄉五湖村月眉一號）則係被告之先人李梓於民國三十六年以前，徵得地主之
    同意所搭建，該屋早在上開耕地租約訂立前即已存在，係供被告安居之用，並非
    因承租耕地始由原告之被繼承人提供被告作農舍使用，自不因該三七五租約經判
    決確認無效而受影響；且原告起初同意被告所有之系爭門牌號碼台北縣金山鄉五
    湖村月眉一號房屋使用系爭土地，並未向原告收取對價，惟嗣後自民國六十三年
    起則改由被告為其支付田賦及地價稅作為對價，已由原來無償之使用借貸變更為
    有對價之租賃關係，被告所有之系爭台北縣金山鄉五湖村月眉一號房屋占用系爭
    土地，自非無權占有等語置辯。
乙、理由要領：
一、本件原告起訴主張系爭坐落台北縣金山鄉○○○段龜子山小段一○九地號土地係
    原告所共有，原告之被繼承人前曾將坐落台北縣金山鄉○○○段龜子山小段一一
    ○、一一一、一一二及一一五地號等四筆耕地出租予被告耕作，同時無償提供毗
    鄰之系爭土地供被告使用；嗣被告違反租約，變更承租耕地使用方法，拆除系爭
    土地上之泥造房舍並擴及於上開一一○、一一一地號土地上建造房屋、車庫、水
    泥地、花圃及道路供居家使用，因被告不自任耕作，經原告提起確認上開四筆耕
    地之租賃關係不存在、請求返還土地，業經臺灣士林地方法院八十年度訴字第一
    ○二三號、臺灣高等法院八十三年度上更(一)字第二三○號及最高法院八十四年度
    台上字第二三二六號民事判決原告勝訴確定，系爭門牌號碼台北縣金山鄉五湖村
    月眉一號房屋坐落於上開一一○地號土地上部分建物業已依法聲請強制執行拆除
    完竣，被告所有之系爭房屋一棟（門牌台北縣金山鄉月眉一號）及附屬之建物花
    圃、水泥地如附圖編號一○九(丙)部分所示面積零點零三零九公頃、一○九(甲)部分
    所示面積零點零零零二公頃及一○九(乙)部分所示面積零點零一四九平方公尺之地
    上物占用系爭土地之事實，業經原告提出土地登記謄本一份、上開確定民事判決
    三份為證，亦經本院依原告之聲請勘驗系爭土地及地上建物，並囑託台北縣汐止
    地政事務所測量系爭房屋、地上物及所坐落之土地並繪製土地複丈成果圖附卷，
    復為被告所不爭執，原告上開主張，應堪信為真實。
二、兩造間關於系爭土地利用之法律關係之判斷：
    (一)系爭一○九地號土地上原有土磚造房屋，因年久及風災損壞，經被告拆除改建
      為現有房屋及附屬地上物，為兩造所不爭，系爭土地上如附圖編號一○九(甲)、
      (乙)、(丙)部分房屋及附屬地上物為被告所共有，應堪認定。
    (二)查被告於臺灣高等法院八十三年度上更(一)字第二三○號租佃爭議事件中提出之
      八十三年八月二十四日上訴理由狀理由三中陳明系爭一○九地號土地上之舊有
      農舍承租伊始或僅十餘坪（納稅義務人許石來，即原告之先祖父），而許石來
      於五十七年間為便利承租人使用即增建二十五．八坪等語，又原告提出之臺北
      縣稅捐稽徵處淡水分處八十一年八月十九日八一北縣稅淡二字第三○三二二號
      函，亦記載系爭一○九地號土地上原有門牌台北縣金山鄉月眉一號土磚造四二
      ○平方公尺房屋之納稅義務人為許石來，堪認系爭一○九地號土地上原有房屋
      為原告之先人所有而無償提供被告之先人使用；房屋之利用與土地既屬不可分
      離，原告之先人既已同意被告之先人無償使用該原有房屋，為原告所自陳，則
      就該屋所坐落之系爭土地，自屬已併為同意被告之先人無償使用系爭土地，而
      就系爭土地成立使用借貸之法律關係。又被告固就系爭土地之田賦及地價稅分
      別提出六十三、六十四、六十六至六十八、七十一、七十三及七十五年度之繳
      納證明，然其僅能證明被告在上開各年度有代原告繳納賦稅之事實，被告先人
      既就其他耕地之租用訂有書面契約，卻未就系爭土地訂立租用土地之契據，又
      被告復未有其他繼續繳納賦稅款之證明，自尚難遽認此項代繳之賦稅款即為系
      爭土地利用關係變更為租賃而充作租金之合意，系爭土地利用關係仍維持使用
      借貸之法律關係，兩造均因繼承而繼續其使用借貸契約。
三、系爭土地使用借貸關係是否仍存續之判斷：
    (一)原告主張兩造間原有之耕地租約既已無效，被告現仍占有系爭土地建房屋及附
      屬地上物，為無權占有；被告則以系爭土地之使用借貸之借貸目的係為使被告
      「安居」、「便利耕作」，此項目的乃具有繼續性，被告使用系爭土地之目的
      尚未完成等語置辯。
    (二)經查，被告於臺灣高等法院八十三年度上更(一)字第二三○號租佃爭議事件中提
      出之八十四年五月二日言詞辯論意旨狀理由四中陳稱：「上訴人（即本件被告
      ）一家承租系爭耕地七、八十年，歷經四代，其農舍使用範圍，均沿襲原有竹
      林、榕樹之範圍內使用：：而一○九地號建地，非但不在租賃範圍，且面積僅
      四六六平方公尺：：以之作為曬穀場恐已不足，何況尚有農舍及屋外防風林及
      防風便道等：：又農舍雖以便利耕作使用而設，不以解決佃農家族實際居住問
      題為目的，唯上訴人之祖父自民國七年承租系爭土地後，迄今已有四代，數十
      年來均在此耕種、生活、繁衍；而（系爭一○九地號土地上）舊有農舍：：承
      租伊始或僅十餘坪（納稅義務人許石來），而許石來於五十七年間為便利承租
      人使用即增建二十五．八坪供佃人住家用：：足見被上訴人提供一○九地號建
      地，目的亦在使上訴人一家得以安居，以利耕作，而上訴人由於子女日漸長大
      ，陸續成家，不敷使用，故將舊有房舍改建，其中部分仍當豬舍養豬，並有儲
      藏室放肥料、飼料：：應不違背上訴人提供該地供農舍及居住使用之本意」等
      語（原審卷第一百四十二、一百四十三頁），堪認原告就系爭一○九地號土地
      無償提供被告使用之借貸目的乃與被告承租坐落台北縣金山鄉○○○段龜子山
      小段一一○、一一一、一一二及一一五地號等四筆耕地之耕作利用不可分割，
      亦即由於台灣傳統農業社會之精耕水稻農地利用型態，從事耕作者不能遠離農
      地，且其一切生活要素與土地及其產物之利用密不可分，原告之所以提供被告
      使用系爭土地，乃供被告從事上開耕地之耕作必要之工作利用如曬穀、堆肥、
      貯藏、看顧農作物等等，而同時使被告家人得以近居於耕地之旁賴耕地之正、
      副產出以維生；此觀之被告於臺灣高等法院八十一年度上字第一○六七號租佃
      爭議事件提出之照片十三幀可得其證，此亦即被告上開所稱其祖父自民國七年
      承租該上開耕地後迄今已有四代，數十年來均在此耕種、生活、繁衍之事實。
      是故，系爭土地之借貸目的，乃以偕同耕地之租賃併合輔助利用為其目的，兩
      造間就上開一一○、一一一、一一二及一一五地號等四筆耕地之租佃關係既已
      消滅，應認系爭土地依其借貸之目的已經使用完畢。
    (三)按借用人應於契約所定期限屆滿時，返還借用物，未定期限者，應於依借貸之
      目的使用完畢時返還之；民法第四百七十條第一項前段定有明文。依上開說明
      ，系爭土地之使用借貸關係已於耕地租賃關係消滅時，因使用完畢而消滅，被
      告自有返還系爭土地之義務，不待於出租人之終止借貸契約，被告不復得以兩
      造間有使用借貸契約對抗原告本於所有權之請求。
四、從而，被告共有之系爭房屋一棟（門牌台北縣金山鄉月眉一號）及附屬之建物花
    圃、水泥地占用原告所有之系爭土地，已無正當之權源，原告依民法第七百六十
    七條之規定，請求被告共同將坐落系爭土地上之房屋及附屬之地上物花圃、水泥
    地如附圖編號一○九(丙)、(甲)及(乙)部分所示之地上物拆除，將土地騰空交還原告，
    為有理由，應予准許。
五、又系爭門牌台北縣金山鄉月眉一號房屋為被告所現住，其拆除及遷移須費時日，
    而原告所有系爭土地及相鄰之土地均非現時居住使用，尚無使用上之急迫性，按
    權利之行使，不得以損害他人為主要目的，行使權利履行義務，應依誠實及信用
    方法，為民法第一百四十八條所明定，原告行使所有人物上請求權應受上開規定
    之合理限制，本院審酌其情事，認應予酌定被告之履行期間，其期間以十個月為
    適當。
六、兩造陳明願供擔保請為宣告假執行或免為假執行，經核均與規定相符，爰分別酌
    定相當之擔保金額予以宣告。
七、因本案事證已臻明確，兩造其餘主張陳述及所提之證據，均毋庸再予審酌，附此
    敘明。
中      華      民      國    九十    年      四      月      三        日
~B臺灣基隆地方法院基隆簡易庭
~B        法院書記官  范育誠
~B        法      官  蔡岱霖
右正本證明與原本無異。
本筆錄正本之送達，與判決正本之送達，有同一效力。
對於本件判決如有不服，應於收受送達後二十日內向本院提出上訴書狀，上訴於本院
合議庭，並按他造當事人之人數附具繕本。
中      華      民      國    九十    年      四      月      九        日
~B        法院書記官  范育誠


司法院資訊處製作；財團法人民間司法改革基金會備份。
